臺灣桃園地方法院刑事判決　　　　　　110年度審訴字第560號
公　訴　人　臺灣桃園地方檢察署檢察官
被　　　告　林羽婕



上列被告因偽造文書等案件，經檢察官提起公訴（110 年度偵字
第12783 號），被告於本院準備程序中，就被訴事實為有罪之陳
述，經本院告知簡式審判程序意旨，並聽取當事人之意見後，本
院合議庭裁定改由受命法官獨任依簡式審判程序審理，判決如下
：
    主  文
林羽婕犯竊盜罪，處拘役參拾日，如易科罰金，以新臺幣壹仟元
折算壹日；又犯行使偽造私文書罪，處有期徒刑參月，如易科罰
金，以新臺幣壹仟元折算壹日，遠傳續約服務申請書上偽造「林
芷榕」之署名壹枚沒收，未扣案之犯罪所得新臺幣陸萬陸仟玖佰
柒拾陸元沒收，於全部或一部不能沒收或不宜執行沒收時，追徵
其價額。
    事實及理由
一、本件犯罪事實及證據，除犯罪事實欄一、第6 行補充更正「
    另同時意圖為自己不法之所有，基於冒用身分而使用他人遺
    失之國民身分證、行使偽造私文書、詐欺得利之犯意」、刪
    除證據清單暨待證事實欄編號6 所列之「警卷蒐證照片8 張
    」及證據部分另補充：「被告林羽婕於本院準備程序及審理
    時之自白」外，其餘均引用檢察官起訴書之記載（如附件）
    。
二、論罪科刑：
（一）按刑法上所謂偽造文書，以無制作權之人制作他人名義之
      文書為要件；而變造文書，係指無權制作者，就他人所制
      作之真正文書，加以改造而變更其內容者而言（最高法院
      95年度台非字第14號判決意旨參照）。次按刑法第217 條
      所稱之「偽造署押」，係指行為人冒用本人名義在文件上
      簽名或為民法第3 條第3 項所稱指印之類似簽名行為（最
      高法院80年度台非字第277 號判決意旨參照），故倘行為
      人以簽名之意，於文件上簽名，且該簽名僅在表示簽名者
      個人身份，以作為人格同一性之證明，除此之外，再無任
      何其他用意者，即係刑法上所稱之「署押」；然若於作為
      人格同一性之證明之外，尚有其他法律上之用意（例如表
      示收受某物之用意而成為收據之性質、表示對於某事項為
      同意之用意證明）者，即應該當刑法上之「文書」。經查
      ，本件被告於遠傳續約服務申請書上偽造告訴人林芷榕之
      簽名，而無權製作該遠傳續約服務申請書，再交予遠傳新
      莊民安門市人員以行使，而用以表示告訴人同意以遠傳續
      約服務申請書所示之專案申辦行動電話門號及續約之用意
      ，揆之前揭說明，自屬行使偽造私文書之犯行。
（二）次按戶籍法第75條第3 項規定冒用身分而使用他人「遺失
      」之國民身分證，此所謂「遺失」自難與刑法第337 條遺
      失物作相同之解釋，並非限於非基於本人意思，偶然脫離
      本人持有之國民身分證，此乃法律解釋方法所當然，茲扼
      要分述之：自①文義解釋：「遺失」於教育部重編國語辭
      典修訂本，意指丟失、疏漏之意，不限於非基於本人意思
      而偶然喪失持有，無論遺忘或遺失，或因外力如遭竊、遭
      搶或遭詐欺等原因而脫離本人持有之狀態，均屬之；②歷
      史解釋：戶籍法第75條於民國97年5 月28日增定，其立法
      理由係為有效嚇阻冒用國民身分證之不法行為，參考護照
      條例現行條文第30條、第31條（修正前之第23條、第24條
      ），而觀之上開護照條例修法過程，謊報遺失之「遺失」
      包括不小心遺失、被竊、被搶等，則戶籍法第75條第3 項
      後段「遺失」之意義，自應與上開護照條例之解釋相同；
      ③體系解釋：依戶籍法第57條第2 項規定可知，國民身分
      證滅失或遺失時，應申請補領，是已領有國民身分證者於
      國民身分證滅失或遺失，無論出於丟失、被竊、被搶，均
      僅能以「補領」方式補領新的國民身分證，再觀之內政部
      網頁「補領國民身分證申請書」，補領之申請人僅需於表
      格中間「遺（滅）失時間及遺（滅）失地點」欄填載遺（
      滅）失時間、地點即可，未區分國民身分證遺（滅）失之
      原因究竟係出於遺失或被竊或被搶，基於體系解釋下，戶
      籍法第75條第3 項「遺失」應與同法第57條第2 項為相同
      之解釋；④目的解釋：戶籍法第75條增定理由既係為達嚴
      懲冒用國民身分證，紊亂國家社會秩序之目的，是戶籍法
      第75條第3 項「遺失」除指非基於本人之意思，偶然脫離
      本人持有之國民身分證者外，尚包括行為人冒用他人被竊
      、被搶之國民身分證，否則會使後者之行為無法論以戶籍
      法第75條第3 項之漏洞，進而與上開戶籍法規定增定目的
      相悖之情形（臺灣高等法院暨所屬法院105 年度法律座談
      會刑事類提案第29號審查意見參照）。查本件被告竊得告
      訴人之國民身分證後，冒用告訴人身分持該竊得之國民身
      分證申辦行動電話，依前開說明，自該當戶籍法第75條第
      3 項後段之冒用身分而使用他人遺失之國民身分證之構成
      要件。
（三）復按行動電話通話服務不具有財產交易價值，非屬財物，
      而係電信公司與申請人依據行動電話業務申請書所定之契
      約，申請人得要求電信公司對於申請人租用之行動電話門
      號提供通話服務，而電信公司信賴申請人願意繳交通話服
      務產生之費用，而提供申請人與他人溝通之便利管道，故
      電信通話服務應屬利益之一種。查本件被告偽以告訴人名
      義辦理續約並持以撥打及使用小額付費服務，詐得免付通
      話費用及代收費用之不法利益，自均屬詐欺得利犯行。
（四）是核被告所為，係犯①刑法第320 條第1 項之竊盜罪；②
      刑法第216 條、第210 條之行使偽造私文書罪、同法第33
      9 條第2 項之詐欺得利及戶籍法第75條第3 項後段之冒用
      身分而使用他人遺失之國民身分證罪。檢察官就被告冒用
      身分而使用他人遺失之國民身分證罪部分及詐欺得利罪部
      分雖未起訴，惟該未起訴部分與已起訴之行使偽造私文書
      部分，有想像競合犯之裁判上一罪關係（詳後述），自為
      起訴效力所及，且經本院審理時將上情告知被告（見院卷
      第頁），已足保障被告之防禦權，是本院就此部分自應併
      予審究。
（五）被告偽造署押屬偽造私文書之部分行為，而偽造私文書之
      低度行為，復為行使偽造私文書之高度行為所吸收，均不
      另論罪。
（六）被告就上開②所犯之刑法第216 條、第210 條之行使偽造
      私文書罪、同法第339 條第2 項之詐欺得利及戶籍法第75
      條第3 項後段之冒用身分而使用他人遺失之國民身分證罪
      犯行，係為遂行冒用告訴人名義續約門號，以詐得免支付
      通信費用、小額代收費用之目的，而觸犯上揭行使偽造私
      文書罪、詐欺得利罪及冒用身分而使用他人遺失之國民身
      分證罪，且上開數罪間具有相當之關聯性，應論以想像競
      合犯，而依刑法第55條規定，從一重論以行使偽造私文書
      罪處斷。
（七）被告所犯上開竊盜罪1 罪、行使偽造私文書罪1 罪，共2
      罪間，犯意各別，行為互殊，應分論併罰。
（八）爰審酌被告竊取告訴人之身分證件後，復冒用告訴人之身
      分證件續約行動電話門號，並持以撥打及使用小額代收服
      務，所為殊無可取，惟念被告坦承犯行之態度，復衡以被
      告之犯罪動機、情節及所生危害暨其生活及經濟狀況、素
      行、年紀及智識程度等一切情狀，分別量處如主文所示之
      刑，並諭知如易科罰金之折算標準。
三、沒收：
（一）按偽造之印章、印文或署押，不問屬於犯人與否，沒收之
      ，刑法第219 條定有明文。查上開偽造之遠傳續約服務申
      請書，業經被告交予遠傳新莊民安門市人員用以續約門號
      ，已屬遠傳公司所有，而非被告所有，均不予宣告沒收；
      但該文書上偽造「林芷榕」之署名1 枚，不問屬於犯人與
      否，應依上開規定於其所犯行使偽造私文書罪之項下宣告
      沒收。
（二）被告持用冒名申辦之行動電話門號撥打通話及使用小額代
      收務，獲得免支付電信費、代收服務費之利益共計新臺幣
      （下同）66,976元等情，此有遠傳電信股份有限公司110
      年2 月18日遠傳（發）字第11010202458 號函在卷可考（
      見偵查卷第31至33頁），是其詐得合計66,976元之電信費
      、代收服務費利益，屬詐欺得利之犯罪所得，雖未扣案，
      仍應依刑法第38條之1 第1 項、第3 項規定於其所犯行使
      偽造私文書罪之項下宣告沒收，於全部或一部不能沒收或
      不宜執行沒收時，追徵其價額。
（三）至被告所竊得之「林芷榕國民身分證」、「林芷榕車駕照
      」各1 張，業已返還告訴人，此經告訴人於警詢中供陳明
      確第20頁），足認上開證件已實際發還告訴人，依刑法第
      38條之1 第5 項定不予宣告沒收。
據上論斷，應依刑事訴訟法第273 條之1 第1 項、第299 條第1
項前段、第310 條之2 、第454 條（本案採判決精簡原則，僅引
述程序法條），判決如主文。
本案經檢察官林奕瑋提起公訴，檢察官周芝君到庭執行職務。
中    華    民    國   110    年    11    月    16    日
                  刑事審查庭    法  官  劉美香
以上正本證明與原本無異。
如不服本判決應於收受判決後20日內向本院提出上訴書狀，並應
敘述具體理由。其未敘述上訴理由者，應於上訴期間屆滿後20日
內向本院補提理由書(均須按他造當事人之人數附繕本)「切勿逕
送上級法院」。
                                書記官  張怡婷
中    華    民    國   110    年    11    月    17    日
附錄本案論罪科刑法條：
中華民國刑法第210條
（偽造變造私文書罪）
偽造、變造私文書，足以生損害於公眾或他人者，處 5 年以下
有期徒刑。
　
中華民國刑法第216條
（行使偽造變造或登載不實之文書罪）
行使第 210 條至第 215 條之文書者，依偽造、變造文書或登載
不實事項或使登載不實事項之規定處斷。
　
中華民國刑法第339條
（普通詐欺罪）
意圖為自己或第三人不法之所有，以詐術使人將本人或第三人之
物交付者，處 5 年以下有期徒刑、拘役或科或併科 50 萬元以
下罰金。
以前項方法得財產上不法之利益或使第三人得之者，亦同。
前二項之未遂犯罰之。
　
戶籍法第75條
意圖供冒用身分使用，而偽造、變造國民身分證，足以生損害於
公眾或他人者，處 5 年以下有期徒刑、拘役或科或併科新臺幣
50 萬元以下罰金。
行使前項偽造、變造之國民身分證者，亦同。
將國民身分證交付他人，以供冒名使用，或冒用身分而使用他人
交付或遺失之國民身分證，足以生損害於公眾或他人者，處 3
年以下有期徒刑、拘役或科或併科新臺幣 30 萬元以下罰金。
　
　
　
　
　
　
　
附件:
臺灣桃園地方檢察署檢察官起訴書
                                    110年度偵字第12783號
被      告  林羽婕  女  24歲（民國00年0 月00日生）
                    住桃園市○○區○○路000 巷000 弄000
                      號
                    國民身分證統一編號：Z000000000號上列
被告因竊盜等案件，已經偵查終結，認應提起公訴，茲將犯罪事
實及證據並所犯法條分敘如下：
         犯罪事實
一、林羽婕於民國109 年8 月9 日前之某時，在桃園市○○區○
    ○路000 巷000 弄000 號住處，見置放在該住處內之其母親
    林芷榕所有之國民身分證、汽車駕駛執照等證件無人看管，
    竟意圖為自己不法之所有，基於竊盜之犯意，於109 年8 月
    9 日下午1 時許，在上址徒手竊得林芷榕所有之前開證件得
    手。復意圖為自己不法所有，基於行使偽造私文書犯意，於
    109 年8 月10日晚間6 時15分，持上開林芷榕所有之國民身
    分證、汽車駕駛執照，至新北市○○區○○路000 號1 樓「
    遠傳新莊民安門市」，在遠傳電信股份有限公司（下稱遠傳
    公司）續約服務申請書中簽名欄位內，偽簽林芷榕之署名「
    林芷榕」，以及冒用林芷榕之身分捺印後，交付前開申請文
    件與不知情之門市人員而行使之，致門市人員陷於錯誤，誤
    信係林芷榕本人欲續約門號0000000000號，而以遠傳公司名
    義，為林芷榕變更資費及小額付費購物新臺幣（下同）6 萬
    6,976 元，致生損害於林芷榕及遠傳公司對於申辦行動電話
    門號客戶管理之正確性。嗣因林芷榕發現遭竊及變更上開行
    動電話門號資費，向上開電信業者聲明遭冒名變更行動電話
    資費並報警處理，始循線查獲。
二、案經林芷榕訴由桃園市政府警察局八德分局報告偵辦。
         證據並所犯法條
一、證據清單暨待證事實
┌──┬───────────┬────────────┐
│編號│證據名稱              │待證事實                │
├──┼───────────┼────────────┤
│1   │被告林羽婕於偵查中之自│被告坦承：              │
│    │白                    │⒈為申辦行動電話門號，於│
│    │                      │  109 年8 月9 日下午1時 │
│    │                      │  許，在桃園市八德區和平│
│    │                      │  路528 巷202 弄161 號竊│
│    │                      │  取告訴人林芷榕所有之證│
│    │                      │  件。                  │
│    │                      │⒉於109 年8 月10日晚間6 │
│    │                      │  時15分，前往遠傳新莊民│
│    │                      │  安門市，偽簽告訴人之署│
│    │                      │  名，並持竊得之告訴人前│
│    │                      │  開證件，變更門號092712│
│    │                      │  5051及小額付費購物6 萬│
│    │                      │  6,976 元。            │
├──┼───────────┼────────────┤
│2   │告訴人林芷榕於警詢時之│佐證全部犯罪事實        │
│    │指訴、證人陳哲男於警詢│                        │
│    │時之證述              │                        │
├──┼───────────┼────────────┤
│1   │遠傳公司續約服務書1份 │1.佐證被告冒用告訴人之名│
│    │                      │  義續約門號0000000000號│
│    │                      │  行動電話使用電信服務及│
│    │                      │  小額付費購物6 萬6,976 │
│    │                      │  元。                  │
│    │                      │2.佐證被告有在續約服務書│
│    │                      │  所示文件上，偽造「林芷│
│    │                      │  榕」之簽名。          │
├──┼───────────┼────────────┤
│5   │遠傳電信股份有限公司  │被告冒用告訴人之名義續約│
│    │110 年2 月18日遠傳（發│門號0000000000號行動電話│
│    │）字第11010202458 號函│使用電信服務及小額付費購│
│    │及電信費帳單          │物6 萬6,976 元。        │
├──┼───────────┼────────────┤
│6   │警卷蒐證照片8張       │佐證被告前開犯行        │
└──┴───────────┴────────────┘
二、核被告所為，係犯刑法第320 條第1 項之竊盜、同法第216
    條、第210 條之行使偽造私文書等罪嫌。被告於遠傳公司續
    約服務書之申請文件上偽造「林芷榕」之署押，均係偽造私
    文書之階段行為，而偽造私文書後復持以行使，偽造之低度
    行為則為行使之高度行為所吸收，請均不另論罪。被告所犯
    之竊盜、行使偽造私文書等罪嫌，犯意各別，行為互殊，請
    分論併罰。又被告所偽造之「林芷榕」署押，均請依刑法第
    219 條之規定，宣告沒收之。至被告使用上開遠傳公司電信
    服務而生之費用，核屬其犯罪所得之利益，請依刑法第38條
    之1 第1 項前段、第3 項規定，宣告沒收，於全部或一部不
    能沒收或不宜執行沒收時，追徵其價額。
三、依刑事訴訟法第251條第1項提起公訴。
     此  致
臺灣桃園地方法院
中    華    民    國   110    年    5     月    24    日
                              檢  察  官  林  奕  瑋
本件證明與原本無異
中    華    民    國   110    年    5     月    28    日
                              書  記  官  鄭      和
所犯法條
中華民國刑法第216條
（行使偽造變造或登載不實之文書罪）
行使第 210 條至第 215 條之文書者，依偽造、變造文書或登載
不實事項或使登載不實事項之規定處斷。
中華民國刑法第320條
意圖為自己或第三人不法之所有，而竊取他人之動產者，為竊盜
罪，處 5 年以下有期徒刑、拘役或 50 萬元以下罰金。
意圖為自己或第三人不法之利益，而竊佔他人之不動產者，依前
項之規定處斷。
前二項之未遂犯罰之。